【裁判字號】    94,建,34
【裁判日期】    950120
【裁判案由】    清償債務
【裁判全文】
臺灣臺南地方法院民事判決                94年度建字第34號
原      告  欣順營造股份有限公司
法定代理人  丙○○
訴訟代理人  陳旻沂律師
            吳艾黎律師
被      告  大鋒建設有限公司
法定代理人  甲○○
                        號
被      告  普源建設股份有限公司
法定代理人  甲○○
                        號
被      告  乙○○
上列當事人間請求清償債務事件，經本院於民國95年1月6日言詞
辯論終結，判決如下：
    主  文
被告大鋒建設有限公司應給付原告新台幣陸佰肆拾伍萬捌仟貳佰
陸拾陸元及自民國九十五年一月六日起至清償日止，按年息百分
之五計算之利息。
原告其餘之訴駁回。
訴訟費用由被告大鋒建設有限公司負擔十分之九，其餘由原告負
擔。
本判決第一項於原告以新台幣貳佰壹拾伍萬元供擔保後，得假執
行，但被告大鋒建設有限公司如於執行標的物拍定、變賣前，以
新台幣陸佰肆拾伍萬捌仟貳佰陸拾陸元為原告預供擔保後，得免
為假執行。
原告其餘假執行聲請駁回。
    事實及理由
一、本件被告均未於言詞辯論期日到場，亦均核無民事訴訟法第
    386條所列各款情形，爰依原告之聲請，由其一造辯論而為
    判決。
二、原告起訴主張：
（一）原告於民國91年12月9日承攬被告大鋒建設有限公司（下
      稱大鋒公司）及被告普源建設股份有限公司（下稱普源公
      司）就被告乙○○所有座落於台南縣新營市○○○段308
      之5、309之2、310之14、310之55、322之4地號土地（現
      已重測為台南縣新營市○○段475、474、476、477、475
      地號）上之台南縣新營市中正市場後續工程，並由被告大
      鋒公司與原告簽署工程承攬合約書，而原告於91年12月份
      至92年4月間施作上開工程期間，共支出相關工程費用新
      台幣（以下同）6,714,466元（含工資、材料費等），其
      中256,200元部分，係屬被告大鋒公司、普源公司共同向
      原告之消費借款，其餘6,458,266元，則係原告施作上開
      工程之工程價款。
（二）上開承攬契約雖係原告與被告大鋒公司所簽訂，惟因被告
      普源公司與大鋒公司之負責人同為甲○○，故就系爭工程
      事宜，原告係與被告大鋒公司及普源公司共同合作進行，
      且工程款項支出明細表亦蓋有普源公司之公司章及被告大
      鋒公司、普源公司共同負責人甲○○之親筆簽名，益證系
      爭工程款係被告大鋒公司與被告普源公司所共同積欠原告
      ，則原告自得依據承攬之法律關係請求被告大鋒公司、普
      源公司給付承攬價款。
（三）又查，上開坐落台南縣新營市○○○段308之5、309之2、
      310之14、310之55、322之4地號土地（現已重測為台南縣
      新營市○○段475、474、476、477、475地號），係被告
      乙○○所有，且原告於上開土地上施作工程之材料，亦因
      附合而成為土地之重要成分，因而屬被告乙○○所有，被
      告乙○○即因此而受有利益，按民法第816條所規定，因
      附合致喪失權利而受損害者，得依關於不當得利之規定，
      請求償金之規定，原告自得依不當得利之法律關係，請求
      被告乙○○返還不當得利之獲益。
（四）至於原告請求之詳細金額，其中工程費用明細表上所載之
      喝酒54,000元、酒店59,000元、住宿20,000元、拜拜用金
      123,200元、共計256,200元，係被告大鋒公司、普源公司
      向原告消費借貸之金錢，爰依據消費借貸法律關係，請求
      被告大鋒公司、普源公司共同負清償之責；至於其餘金額
      6,458,266元，均屬原告施作上開工程所支出之工程款，
      而工程費用明細表上所載內容使用「代墊」用語，乃係原
      告認為被告大鋒公司、普源公司未付款所致，至於此部分
      之項目金額，原告主張被告大鋒公司、普源公司應依據承
      攬之法律關係負給付之責，至於被告乙○○則應依據不當
      得利之法律關係，負給付之責，而二者既具有同一給付目
      的，但本於各別之發生原因，故應為不真正連帶債務等語
      。並聲明：（一）被告大鋒公司、普源公司應共同給付原
      告256,200元及自95年1月6日起至清償日止，按年息百分
      之5計算之利息。（二）被告大鋒公司或普源公司或乙○
      ○應給付原告6,458,266元及自95年1月6日起至清償日止
      ，按年息百分之5計算之利息。（三）訴訟費用由被告負
      擔。（四）願供擔保，請准宣告假執行。
三、被告3人均未於言詞辯論期日到場，惟被告大鋒建設有限公
    司、普源建設股份有限公司法定代理人甲○○曾提出書狀抗
    辯如下：
    就原告主張曾於91年12月9日與原告就台南縣新營中正市場
    後續工程訂立工程承攬合約書之事實不爭執，上開工程係民
    間工程，非公共工程，原告於91年12月16日開工，契約上載
    明開工後45天完工，惟原告進度嚴重落後，已損及被告權益
    嚴重損害，被告大鋒公司已於92年2月11日以存證信函通知
    原告解除契約，雙方已互不相干，而原告明知進度嚴重落後
    ，從開工到無故停工，從未請被告估驗及階段性驗收，故無
    估驗單及送請款單予被告，原告並無權請求工程款，而自始
    至終，均係被告大鋒公司與原告簽約，普源公司從未參與，
    簽立代墊款項，並不是出自被告普源公司法定代理人自願，
    而是原告率眾於92年5月間在台南縣善化鎮○○路144號2F，
    強押被告普源公司法定代理人簽立，被告普源公司否認文件
    之真實性；而被告乙○○確實為上開後續工程之所有權人，
    原所有權人莊永育在移轉所有權時，並未告知，被告大鋒公
    司自無法與被告乙○○簽立任何之契約，且被告乙○○有開
    立支票予訴外人許金城（與莊永育有買賣契約之人）做為工
    程款之給付，訴外人許金城即是叫被告大鋒公司進場施工之
    人，被告大鋒公司亦是受害人之一；而上開承攬工程既已於
    92年2月11日解除，被告大鋒公司並無對原告提出賠償，如
    原告主張支付工程款項，應對所有權人乙○○請求，而非向
    被告大鋒公司或普源公司請求等語。並聲明：原告之訴駁回
    。
四、得心證之理由：
（一）原告主張於91年12月9日，曾與被告大鋒建設有限公司（
      以下稱大鋒公司）就被告乙○○所有座落於台南縣新營市
      ○○○段308之5、30 9之2、310之14、310之55、322之4
      地號土地（現已重測為台南縣新營市○○段475、474、47
      6、477、475地號）上之台南縣新營市中正市場後續工程
      ，簽定工程承攬合約書，工程總價為23,520,000元之事實
      ，業據原告提出工程承攬合約書1份在卷為證，且為被告
      大鋒公司、普源建設股份有限公司（以下稱普源公司）法
      定代理人甲○○所未否認，而被告乙○○既經合法通知，
      無正當理由未到庭，亦未提出任何書狀為爭執，自可信原
      告之上開主張為真實。
（二）按當事人主張有利於己之事實者，就其事實有舉證之責任
      。民事訴訟法第277條前段定有明文。又主張常態事實者
      ，就其事實無庸舉證，主張變態事者，應就變態事實負舉
      證義務，此為舉證責任分擔原則。再者，原告對於自己主
      張之事實（即起訴事實）已盡證明之責後，被告對其主張
      於抗辯之事實，並無確實證明方法或僅以空言爭執者，當
      然認定其抗辯事實之非真正，而應為被告不利益之裁判。
      查原告主張與被告大鋒公司訂立上開工程承攬契約之事實
      ，已如前述，又被告大鋒公司之法定代理人甲○○亦不爭
      執原告所提出代墊大鋒、普源建設股份有限公司及甲○○
      個人款項表上之簽名為真正，有甲○○所提出94年12月16
      日答辯狀1紙在卷可據，另上述代墊大鋒、普源建設股份
      有限公司及甲○○個人款項表，原告所主張工程款部分之
      金額為6,458,266元，亦未逾於上述承攬契約所載之總金
      額，因此，原告之請求即非無據；而被告大鋒公司雖抗辯
      已經解除上開承攬契約，並提出存證信函為據，然原告否
      認被告大鋒公司解除承攬契約之正當性，而契約遭解除而
      不存在之事實，係屬變態事實，則兩造間承攬契約之解除
      合法有效之事實，依據上述，自應由被告大鋒公司負舉證
      責任，惟大鋒公司經合法通知，既不到庭抗辯，亦未提出
      其他證據證明其解除契約之正當性及合法性，則被告大鋒
      公司抗辯承攬契約已經解除等語，尚屬不能證明，而不應
      採信；因此，原告本於上開工程承攬契約之法律關係，請
      求被告應給付工程款6,458,266元及自95年1月6日起至清
      償日止之法定遲延利息，即屬依法有據，應予准許。
（三）至於原告另主張被告大鋒公司、普源公司應另行負責返
      還256,200元之借款，被告普源公司亦應負責6,458,266元
      之工程款給付責任等語。然查，原告請求被告大鋒公司、
      普源公司應返還256,200元借款，係以其所提出代墊大鋒
      、普源建設股份有限公司及甲○○個人款項表為據，然依
      據上開代墊大鋒、普源建設股份有限公司及甲○○個人款
      項表所載，既包括甲○○個人之款項，因此，上開借款，
      是否係大鋒公司、普源公司所支借，即非無疑，況且，依
      據原告所陳述，上開借款之項目，其中喝酒54,000元、酒
      店59,000元、住宿20,000元、許家拜拜用金123,200元，
      合計為256,200元，該支出項目，均與系爭工程並無直接
      關係，而似為一般消費支出，因此，原告以上開代墊大鋒
      、普源建設股份有限公司及甲○○個人款項表所載，即據
      以主張係大鋒、普源公司之借款，其證據力尚屬不足。另
      依據原告所提出之工程承攬契約書所載，原告係與被告大
      鋒公司訂立承攬契約，而契約關係，僅於訂立契約之當事
      人間有發生拘束力，此乃債權契約之相對性，因此，原告
      欲向被告普源公司請求承攬契約之工程款，似尚應提出其
      他證據為證，而原告雖提出代墊大鋒、普源建設股份有限
      公司及甲○○個人款項表為證，且以上開文件內有普源公
      司及其法定代理人之印章為據，然不僅被告大鋒公司、普
      源公司之法定代理人甲○○否認上開文件係普源公司與原
      告有承攬關係之證明，觀之上開文件，雖有普源公司及其
      法定代理人之印章、簽名，但印章、簽名之用意，究僅是
      確認原告有支出上開款項，或是普源公司有債務承擔之意
      思，或是其他法律關係，則並無載明，因此，原告單以上
      開文件之記載，而主張原告與被告普源公司間有承攬契約
      關係，而據而請求被告普源公司應負給付承攬工程款之責
      ，則證據亦屬不足，而不足採信
（四）原告另請求被告乙○○應返還不當得利等語。惟按無法律
      上之原因而受利益，致他人受損害者，應返還其利益。雖
      有法律上之原因，而其後已不存在者，亦同。民法第179
      條定有明文。因此，受有利益與無法律上原因，乃不當得
      利請求權存在之要件。而查，被告乙○○雖係上開工程所
      坐落土地之所有權人，有原告所提出土地登記謄本5份為
      證，然依據原告所提出系爭工程承攬合約書所載，系爭工
      程乃地上物之承攬工程，故獲益者應係地上物之所有權人
      ，而非土地之所有權人，而原告並未證明上開地上物之所
      有權係被告乙○○所有，被告乙○○有因原告之施工而受
      有利益；再以，縱使原告所施作之工作物係被告乙○○所
      有，然原告施作上開工程，既係基於原告與被告大鋒公司
      間之承攬契約，其間並非無法律上原因，又原告亦未證明
      被告乙○○與上述承攬契約之定作人或其他關係人間並無
      相關之契約關係，則被告乙○○縱使有所獲益，並非即無
      法律上原因，此外，原告未提出其他證據為佐，原告之舉
      證尚有不足因此，原告僅以被告乙○○係上開承攬工作處
      所之坐落土地之所有權人，即謂被告乙○○因無法律上原
      因，而受有原告施作工程之利益，並據而請求被告乙○○
      應返還上述不當得利，亦無所據，應予駁回。
（五）綜上所述，本件原告請求被告大鋒公司應給付承攬工程款
      6,458,266元及自95年1月6日起至清償日止之法定遲延利
      息，依法有據，應予准許；至於原告另請求被告大鋒公司
      、普源公司應共同返還消費借款256,200元，及被告普源
      公司應給付承攬工程款6,458,266元及被告乙○○應返還
      不當得利金額6,458,266元，則尚屬不能證明，均屬依法
      無據，應予駁回。
五、原告陳明願供擔保，聲請宣告假執行，核無不合，爰酌定相
    當擔保金額准許之。本院並依職權，宣告被告得預供擔保，
    免為假執行。另原告敗訴部分，假執行聲請失所附麗，應併
    予駁回。
六、結論：本件原告之訴一部有理由，一部無理由，依民事訴訟
    法第385條第1項前段、第79條、第390條第2項、第392條第
    2項、第3項，判決如主文。
中    華    民    國    95    年    1    月    20    日
                  民事第三庭    法  官  陳杰正
以上正本係照原本作成。
如對本判決上訴，須於判決送達後20日內向本院提出上訴狀。
中    華    民    國    95    年    1    月    20    日
                                書記官  林賢慧


司法院資訊處製作；財團法人民間司法改革基金會備份。
